臺灣高等法院高雄分院刑事判決　　　　　九十年度上更(一)字第三九一號
　　上　訴　人
　　即　被　告　甲○○
　　選任辯護人　陳里己　律師
　　　　　　　　蔡淑媛
　　　　　　　　歐陽志宏
右上訴人因偽造文書案件，不服台灣高雄地方法院八十六年度易字第七九六四號中華
民國八十七年十二月卅一日第一審判決（起訴案號：台灣高雄地方法院檢察署八十六
年度偵續字第九四號），提起上訴，判決後，經最高法院發回更審，本院判決如左：
    主  文
原判決撤銷。
甲○○連續意圖為自己不法之所有，以詐術使人將本人之物交付，處有期徒刑拾月。
    事  實
一、甲○○於民國八十五年九月間因妨害公務案件，經本院判處有期徒刑七月確定，
    於八十七年三月廿二日執行完畢（不構成累犯）。
二、甲○○於八十三年間已明知遭人倒會及投資生意失敗，自已之經濟能力業已出現
    困境，且每月又有如附表所示第一、二、三組會之死會會款新台幣（下同）卅萬
    元待繳，已無多餘之支付能力，竟基於意圖為自己不法所有之概括犯意，連續佯
    於八十三年十月五日及同年月廿五日再召集如附表所示之第四組、第五組互助會
    ，使乙○○等各三十四會及十七會（均扣除甲○○為會首及會員名義之二會）之
    會員陷於錯誤，而於起會日即分別交付會首金每會各一百七十萬元共三百四十萬
    元予會首甲○○，甲○○得款後，旋於同年十二月五日無端宣布止會。
三、案經乙○○訴由臺灣高雄地方法院檢察署檢察官偵查起訴。
    理      由
一、訊之被告甲○○固坦承有召集如附表所示之五組會互助會，並於八十三年十二月
    五日止會之事實，惟矢口否認有假借召集附表第四、五組互助會之詐欺取財犯行
    ，辯稱：因被其他互助會員倒會及經商失敗，才導致第四、五會無法持續開標而
    宣布止會，第四、五組會均是前會結束後接續再開新會，並非為詐會員會款而招
    募云云。然查：右揭事實，業據告訴人乙○○迭於偵審中指訴綦詳，且有附表所
    示之五組互助會會單為証；又被告於偵、審中均自承於八十三年初，因當保證人
    之故，其財產遭法院查封，每月收入一、二十萬元，而需月付三、四十萬元之會
    款等情（見八十六年偵續字第九十四號卷第八十七頁、一審卷第四十六頁）；而
    當時已有三組互助會由其自任會首，並均各以會員名義參加一會，仍尚未完會之
    前，猶於附表所示之第四、五組會即八十三年十月五日及同年、月廿五日，在相
    隔僅廿日內，竟連續召集二組互助會，而第四組會除由其自家人即其岳父劉瑞昌
    以會員劉芳泉名義及第五會由會員周永標得外，該二組互助會均於隔月即同年十
    二月五日隨即宣布止會各節之事實以觀，可見其就該二組互助會均只進一會旋而
    無端止會，無非係意在借召集互助會以會首之身分詐取財物而已。加以被告於八
    十三年十二月初，與其妻劉玟玲之支票信用均已出現退補並進而拒絕往來，信用
    不佳等情，有高雄市票據交換所八十六年十一月十日高市交業乙字第三六六０號
    函文所附該二人之退票明細等資料在卷可查，益見被告其時之經濟能力，已陷於
    支付不能之情況，彰彰明甚。因而以致於之後連續召集上開第四、五組互助會，
    借會首之身分詐得財物，並隨即無以為繼，無端宣布止會各節之情，均足徵其有
    詐欺取財之犯意至明。被告雖辯稱該第四、五組會係接續已結束之會再續組，並
    無不法意圖，且若有詐欺，應續將活會標得後再宣佈倒會云云，惟被告既知經濟
    已陷困頓，仍續開新會，且除任會首外仍以會員名義加一會，第五組會一會會金
    即高達十萬元，其無以為繼，應已了然於心，該二組會為新會，僅開標一次，即
    宣佈倒會，足徵其於招會之初即有不法意圖，雖被告尚有一活會未標，惟被告於
    當時已陷於支付不能情況，已如前述，其是否續能詐得活會會款再宣佈倒會，實
    已無礙其犯罪之成立，綜上所述，本件事證已臻明確，被告犯行堪以認定。
二、按被告假借會首身分連續召集上開二組互助會詐取會員互助會款之行為，所為係
    犯刑法第三百三十九條第一項之詐欺取財罪。被告二次詐取財物之行為，時間緊
    接，犯罪構成要件相同，顯係基於概括犯意反覆為之，為連續犯，應依刑法第五
    十六條規定，論以一罪並加重其刑。又被告二次同時向多數活會會員詐取會款，
    係以一行為觸犯數個相同之詐欺罪名，為同種想像競合犯，依刑法第五十五條之
    規定，從一重處斷。
三、原審據以論罪科刑，固非無見。但誤論被告另於附表第三會，偽造蔡金獅名義標
    會，而以行使偽造私文書罪論科，自有未合（此部分檢察官未起訴，且據蔡金獅
    於本院證稱自己確實有標會，並取得七張支票，應認被告無冒蔡金獅名義標會）
    。被告上訴否認犯罪，固無足取，惟原判決既有可議，自應予以撤銷改判。審酌
  被告連招二組鉅額會款，詐得首期會款旋即停會，所得金額達三百四十萬元，及
    其他一切情狀，量處有期徒刑十月。
四、公訴人另以：被告甲○○召集附表所示之第三組會詐取會款，又於第四、五組會
    ，在八十三年十一月間，再詐標第二期會款及連續於八十三年九、十月間，以需
    款為由，向乙○○借款計一百五十九萬九千五百萬元，並開立發票日自八十三年
    十二月七日至八十四年一月六日、票面金額自十八萬四千九百元至廿一萬八千元
    不等之支票八張與乙○○，詎屆期均未獲兌現，因認被告此部分亦涉有刑法第三
    百三十九條第一項之詐欺取財罪嫌。然查：公訴人認被告涉有上開罪嫌無非以告
    訴人乙○○之指訴及八張支票已不獲付款等為主要論據。經查上開第三組會之起
    會日期係八十三年四月卅日，距被告於八十三年十二月五日宣布止會日已有七個
    月期間，況該會也已進行至第八會，而其所簽發之支票係至同年十二月初才拒絕
    往來之事實，已論述如前。亦即被告財務困境，係迄於十二月之後才真正出現支
    付不能之窘況；準此而論，尚難遽而溯及於同年四月卅日召集第三組互助會時，
    即推認被告當時已明知己無支付能力，而有意圖為自己不法所有之詐欺故意。而
    第四、五組互助會，均於八十三年十二月五日止會，第四組會之第二期會款，是
    八十三年十一月五日由劉芳泉標取，第五組會之第二期會款是由曾周永得標，此
    均有會單影本記載可稽，復經被告具狀陳明，故被告於本院審判期日供稱有再標
    取第四組會款，應屬錯誤，因而公訴人所謂被告有再詐標取第四、五組互助會，
    亦查非事實；至另向乙○○借款部分，參酌告訴人乙○○於八十五年九月廿一偵
    查中陳稱：「（你何因要借錢給他？）我們係朋友關係才借給他並參加他互助會
    、（你有同意借錢給他？）我有同意，我們係朋友借他」（八十五年偵字第一四
    五八五號卷第四十二頁）、於一審八十六年十二月十一日行調查程序時，乙○○
    亦稱：「（甲○○何時向你借八張票？）八十三年四、五月間向我借的，票有的
    有改期，陳某自己開票給他人忘了，被銀行通知存款不足，才向我借錢，我與其
    是會員、會首關係才認識的」等語（一審卷第四十四頁），則告訴人之所以借款
    給被告，或係因朋友關係、或係因知曉被告存款不足等情，顯無受被告之詐騙行
    為所致，核與詐欺罪之犯罪構成要件有間。二人間應係民事借貸關係而己，尚與
    刑法詐欺罪責任無涉。此外，復查無其他積極證據足認被告有何詐欺犯行，公訴
    人認此部分與起訴論罪部分有連續犯之裁判上一罪之關係，爰不另為無罪之諭知
    ，附此敘明。
五、另告訴人指稱被告所交付之支票背面載有蔡金獅、劉芳泉、莊金之名義，被告涉
    犯偽造背書云云。惟據被告辯稱支票後面之註記係代表何人得標之意，並無背書
    之意，經核告訴人所附之支票影本以觀，其背面書寫之名字均偏居右下方一角，
    佔據面積甚微，有的甚而在虛線之外，足證被告所說係為辨識何人得標而非背書
    之意，尚非無稽，此部分應無偽造之犯意，應可認定。原檢察官對此部分並未起
    訴，故僅此予以敘明。
據上論斷，應依刑事訴訟法第三百六十九條第一項前段、第三百六十四條、第二百九
十九條第一項前段，刑法第三百三十九條第一項、第五十五條，第五十六條、罰金罰
鍰提高標準條例第一條前段，判決如主文。
本案經檢察官朱文彬到庭執行職務。
中    華    民    國     九十一     年       四       月     二十三   日
                              臺灣高等法院高雄分院刑事第九庭
                                  審判長法官  張明松
                                        法官  任森銓
                          法官  江泰章
右正本證明與原本無異。
不得上訴。
                                      書記官  郭榮芳
中    華    民    國     九十一     年       四       月    二十四    日
附錄：本判決論罪科刑法條：
刑法第三百三十九條第一項
意圖為自己或第三人不法之所有，以詐術使人將本人或第三人之物交付者，處五年以
下有期徒刑、拘役或科或併科一千元以下罰金。
附表：
┌────┬──────────────────┬─────┬─────┐
│編   號 │     會    期    起   迄   日       │  會   金 │  會  數  │
├────┼──────────────────┼─────┼─────┤
│ 第一會 │         11.～3.             │  五萬元  │  卅會    │
├────┼──────────────────┼─────┼─────┤
│ 第二會 │         9.15.～8.             │  五萬元  │  卅二會  │
├────┼──────────────────┼─────┼─────┤
│ 第三會 │         4.～4.10.             │  五萬元  │  卅二會  │
├────┼──────────────────┼─────┼─────┤
│ 第四會 │         10.5.～12.20.             │  五萬元  │  卅六會  │
├────┼──────────────────┼─────┼─────┤
│ 第五會 │         10.～4.             │  十萬元  │  十九會  │
└────┴──────────────────┴─────┴─────┘
                                                                        Ｄ
